【裁判字號】    92,訴,610
【裁判日期】    920912
【裁判案由】    偽造文書等
【裁判全文】
臺灣桃園地方法院刑事判決                         九十二年度訴字第六一○號
公  訴  人  臺灣桃園地方法院檢察署檢察官
    被      告  丁○○
    被      告  甲○○
右列被告因偽造文書案件，經檢察官提起公訴（九十一年度偵字第三七五八號），本
院判決如左︰
    主  文
丁○○、甲○○均無罪。
    理  由
一、公訴意旨略以：乙○○（另為不起訴處分）於民國八十七年二月十日籌組民間互
    助會一組，期間自八十七年二月十日至八十九年十一月十日止，連會首共三十四
    會，每會會款新台幣（下同）一萬元，採外標制，甲○○為乙○○之兄長，遂邀
    集同為明駿貿易有限公司（以下簡稱明駿公司）股東丁○○、明駿公司員工庚○○加入互助會，庚○○則再邀同丙○○、戊○○、己○○及辛○○參加，另李素
    珍亦應乙○○之兄嫂之告知加入該互助會，而甲○○、丁○○、庚○○、丙○○
    、鄭文穎等人，因合資購買土地，遂協議渠等加入該互助會之會員名義，均由甲○○負責投標，並將標得之互會助會會金充為投資土地之價金。另甲○○復與乙○○協議，甲○○所負責之二十二會，均係明駿公司之股東或員工之親友，該二
    十二會會員之標會程序均由明駿公司之股東、員工代為撥打電話告知會首乙○○
    ，故乙○○對於甲○○所負責之二十二會會員部分，僅認會份而不認會員名義。
    詎甲○○明知李素珍、戊○○及彭賽琴勤均非其得代為投標之會員，竟基於意圖
    為自己不法所有及行使偽造私文書之概括犯意，明知原以鄭文穎名義加入互助會
    ，已同意改由己○○加入，竟仍於附表所示之時日，以撥打電話之方式，向乙○○偽稱欲以附表所示之人名義及標息參與投標，使乙○○依此填寫標單，參與投
    標並得標，致生損害於附表所示之人，並使乙○○及活會會員陷於錯誤，支付會
    款，甲○○因而詐得如附表所示之金額。另丁○○基於意圖為自己不法所有及行
    使偽造私文書之概括犯意，於八十九年七月十日在乙○○位於桃園縣平鎮市○○
    街二一號一樓住處開標時，未經會員丙○○之同意，於開標時，偽以丙○○之名
    義，填寫標單，並於標單上記載一千一百元金額之標息，偽簽丙○○之姓名，用
    以表示以上開標息參與投標而得標，致生損害於丙○○，並使乙○○及活會會員
    陷於錯誤，支付會款，計詐得二十三萬八千七百元，復於同年八月十日，以撥打
    電話之方式對乙○○告知欲以辛○○之名義及一千八百元之標息投標，使乙○○
    依此填寫標單，參與投標並得標，致生損害於辛○○，並使乙○○及活會會員陷
    於錯誤，支付會款，計詐得二十三萬九千八百元。案經庚○○、丙○○、戊○○
    、己○○及辛○○告訴偵辦。因認被告二人涉犯刑法第三百三十九條第一項詐欺
    取財罪嫌及同法第二百十六條、第二百二十條第一項、第二百十條行使偽造準私
    文書罪嫌云云。
二、按犯罪事實應依證據認定之，無證據不得推定其犯罪事實，刑事訴訟法第一百五
    十四條定有明文。又告訴人之告訴，係以使被告受刑事訴追為目的，是其陳述是
    否與事實相符，仍應調查其他事實以資審認，始得為不利被告之認定，最高法院
    五十二年台上字第一三００號著有判例可資參照。又按以被害人之陳述為認定犯
    罪之依據時，必其陳述並無瑕疵，且就其他方面調查，又與事實相符，始足採為
    科刑之基礎（最高法院六十一年度台上字第三０九九號判例參照）。所謂無瑕疵
    ，係指被害人為不利被告之陳述，社會上一般生活經驗或卷存其他客觀事實並無
    矛盾而言，至所謂就其他方面調查認與事實相符，非僅以所援用之旁證足以證明
    結果為已足，尤須綜合一切積極佐證，除認定被告確為加害人之可能外，在推理
    上無從另為其他合理原因之假設，有不合於此，即不能以被害人之陳述做為論斷
    之證據。
三、訊據被告甲○○辯稱：「我沒有冒用李素珍的名義詐取會款，本票是我簽的沒錯
    ，我確實有標那個會，但是不是我冒標的，我是有權利標該會，但是我沒有以李
    素珍名義冒標，戊○○也是一樣的情形，但是己○○的部分，是在檢察官時乙○○說已經把己○○的名字改成鄭文穎，由鄭文穎標走。鄭文穎有寫委託書給我，
    所以檢察官才起訴我，以為我去冒標己○○的會錢，從頭到尾會錢我都有繳會錢
    ，我並無詐欺、侵占意圖。」等語，而被告丁○○矢口否認偽以丙○○或辛○○
    名義參加投標，辯稱：「實際上我只有標了一會，我們是經過協調的結果，為何
    用丙○○的名字，是因為我的名字在之前已經被他們用掉了，他們才會把丙○○
    的名字塞給我，我也不認識辛○○，更不可能標他的會，該筆會款也無交給我，
    我根本也不可能打電話去標會，」及「有林愛慧在偵查中的證言可證，我們有協
    商，如果他們沒有答應的話，會頭是他妹妹，不可能讓我去領這筆錢，同時不只
    會頭把所收的會款，楊采家（即庚○○）也把她所收的會款交給我，所以這是經
    過協商的。至於辛○○那一會我根本沒有打電話去標溫那一會，而且他們也不讓
    我標那一會。」經訊之系爭互助會會首即證人乙○○証稱：「這個互助會是我招
    的，總共二年十個月時間，連會頭三十四個人，一半是我這邊的朋友，一半是我
    哥哥那邊的人，每會一萬元，採外標方式，哥哥他們那邊拿到的會本跟我這邊的
    會本是截然不同的，是有二種會本的，當初是因為我與我先生要開電腦公司，哥
    哥就幫我們招了一些會員，由我當會頭分二組人馬，各人負責自己的那壹組，我
    收到會錢後，我就會收齊會錢將兩組人馬的會錢，交給得標的會員，哥哥那邊我
    也會去收齊已繳齊的會錢，得標的方式是由我這邊的會員通知我他的標金，如果
    是我哥哥那邊的會員就由我哥哥或者由丁○○或者我姐姐林愛慧通知我是何人要
    標、標金多少，收齊之後我就交給明駿公司的人，通常我會要求得標者簽立本票
    ，但是開立本票的人不一定是本子上的會員，可能是會員的親戚或朋友，但是我
    哥哥說沒有關係，反正這些人都是親戚朋友將來都會認帳的。開到第三十會以後
    就沒有開，就是倒會了。那時是因為有個叫戊○○的人說要來標會，但是我發覺
    她的會早就在八十八年七月第十七次會就被標走，戊○○是我哥哥那邊的會員，
    當時我是把收來的會錢拿給我哥哥，我只要看簽立的本票無誤，我就沒有意見。
    因為戊○○事情以後，我們這個會沒有辦法進行下去了，我就終止這個會，然後
    賠償活會會員的本金以結束這件事情，因為我們這個會都是基於相互間的信任。
    」查台灣民間合會在民國八十八年四月民法修正以前，係會首與會員（即會腳）
    間所締結之一種無名契約，其兩者間之債權債務關係，原與其他會員無涉，而修
    正之規定因不溯及既往，不能適用於施行前所發生之合會，本件證人乙○○於民
    國八十七年二月十日籌組民間互助會一組，會期自八十七年二月十日至八十九年
    十一月十日止，連會首共三十四會，既在民法修正施行前，其會首與會員兩者間
    之債權債務關係，僅存在於會首與會員（即會腳）間，與其他會員無涉，是有關
    系爭互互助會會員為何人，其間之債權債務如何行使，自應以會首乙○○之陳述
    較為可信。而本件證人乙○○與被告甲○○各自負責收取或交付會員之會款及會
    金，且被告甲○○部份因有部份會員係為籌措土地價金而加入互助會，故被告甲○○有權就其中部份會員代為投標，且甲○○部份二十二會之會員，除被告丁○○曾經至被告乙○○家中參與投標一次外，餘均無人親自至乙○○家中參與投標
    ，均係由被告甲○○、丁○○或明駿公司之員工撥打電話告知證人乙○○該月有
    何人欲參與投標一節，非惟據被告甲○○、丁○○、范依潔、鄭文穎等人供述在
    卷，亦經證人林愛慧證述綦詳，告訴人庚○○亦陳稱：其亦曾撥打電話告知乙○○何人欲標會等語，堪認證人乙○○所稱：召攬互助會時被告甲○○即告知其二
    十二會會員部份因會中有會，故其僅就被告甲○○召集之二十二會部份認份數，
    不認會員名義等語應係屬實。則被告甲○○所辯「不是我冒標的，我是有權利標
    該會」等語，尚堪採信。況依會首乙○○之會簿，並無己○○之名，依證人乙○○所提出之得標記錄，第二十次民國八十八年十月十日係由會簿上之鄭文穎得標
    ，並非己○○，則是否能有人冒己○○之名標會，非無可疑。證人戊○○之會單
    雖有用筆將鄭文穎之名更改為己○○，然據告訴人庚○○陳稱：該更改為伊所為
    ，非由會首乙○○所更改。依前揭會首與會員兩者間之債權債務關係，僅存在於
    會首與會員（即會腳）間，己○○既非會首承認之會員，被告甲○○自無法冒己○○之名標會，公訴人之指訴，恐有誤會。次查證人乙○○証稱：「很少有人寫
    標單，大部分用口頭較多，很少人到我家投標，我印象中黃進國有來過。」（見
    九十二年二月十七日偵查筆錄）則投標時無人寫標單，則是否有公訴人所指行使
    偽造之準文書情事，即屬可疑，再參以證人乙○○所提出之得標記錄，第十五次
    民國八十八年五月十日係由標單上之李素珍得標，標金由林愛慧簽收，但由甲○○簽立本票交予會首。第十七次民國八十八年七月十日係由標單上之戊○○得標
    ，由甲○○簽立本票交予會首。第二十三次民國八十九年一月十日係由標單上之
    李素珍得標，由庚○○簽立本票交予會首。依系爭互助會會首即證人乙○○証稱
    ：戊○○是我哥哥那邊的會員，則依系爭互助會慣例，只認份數，不認會員名義
    等情，乙○○將得標之標金交由甲○○或庚○○簽收，尚非不法，亦不得認被告
    甲○○有冒會員名義得標之情事。而第二十九次民國八十九年七月十日係由標單
    上之丙○○得標，標金由丁○○簽收，第三十次民國八十九年八月十日係由標單
    上之辛○○得標，標金由范依潔簽收，則被告丁○○所辯未偽以丙○○或辛○○
    名義參加投標。伊係標自己名義之會，且經過協商而得標的。至於辛○○那一會
    我根本沒有打電話去標等語，尚堪採信。查辛○○得標之會，標金由范依潔簽收
    ，范依潔於偵查中證稱：「因乙○○拿會錢來時，甲○○不在，故由我簽收轉交
    林愛慧，林愛慧說我們老板丁○○交待因員工薪水及費用未繳，故林愛慧說錢要
    拿來處理公司費用。」是辛○○得標之會，既非由被告丁○○簽收或開立本票，
    應與丁○○無涉。況且，衡諸一般家庭若有親人召組互助會籌資之需時，除可由
    該會首自行邀集熟識友人參加外，另由會首之親友出面邀集輩分相當且具相當經
    濟基礎之親朋好友參加之情形亦時有所見，被告乙○○與甲○○間之互助會模式
    （即會中有會，只認份數，不認會員名義）或為鮮見，然會首與會員兩者間之債
    權債務關係，僅存在於會首與會員（即會腳）間，與其他會員無涉，即令屬會中
    有會，會首們應依鍎此模式處理，會首如依其權利義務確實履行契約，僅准會員
    親自投標，不得容讓非會員逕行投標，或將全部會款確實交予得標會員，而非由
    非會員代領款項，自不致發生類似本案賬目不清之情事，惟此應留待會首與會員
    依循民事法律關係解決，而不得遽以刑責相繩。是本件被告甲○○、丁○○所領
    取乙○○交付之標金，既非冒名投標，而本件又僅口頭投標並無填寫標單情事，
    應無公訴人所指犯行，自不能以告訴人之告訴，為不利被告之認定，此外又查無
    其他證據足認被告有行使偽造準私文書罪及第三百三十九條第一項之詐欺取財罪
    行，其犯罪尚屬不能證明，衡諸前開法條及判例要旨，自應依法諭知無罪之判決
    。
據上論斷，應依刑事訴訟法第三百零一條第一項，判決如主文。
本案經檢察官廖江憲到庭執行職務。
中      華      民      國      九十二      年    九    月    十二    日
                                臺灣桃園地方法院刑事第四庭
                                    法  官  沈 士 亮
右正本證明與原本無異。
如不服本判決，應於判決送達後十日內向本院提出上訴狀( 應附繕本 )，上訴於
臺灣高等法院。
                                    書記官  邱 志 堅
中      華      民      國      九十二      年    九    月    十二    日


司法院資訊處製作；財團法人民間司法改革基金會備份。
